臺灣屏東地方法院刑事裁定
111年度聲判字第5號
聲  請  人
即  告訴人  林美賢
代  理  人  陳水聰律師
被      告  林美雪


上列聲請人即告訴人因告訴被告詐欺等案件，不服臺灣高等檢察
署高雄檢察分署檢察長111年上聲議字第113號駁回再議之處分（
原不起訴處分案號：110年度偵字第11534號），聲請交付審判，
本院裁定如下：
    主  文
聲請駁回。
    理  由
一、按告訴人不服上級法院檢察署檢察長或檢察總長認再議為無
    理由而駁回之處分者，得於接受處分書後10日內委任律師提
    出理由狀，向該管第一審法院聲請交付審判。法院認為交付
    審判之聲請不合法或無理由者，應駁回之。刑事訴訟法第25
    8條之1、第258條之3第2項前段，分別定有明文。
二、本案聲請人即告訴人林美賢前以被告林美雪涉嫌詐欺等案件
    ，提起告訴，案經臺灣屏東地方檢察署檢察官偵查終結，因
    認犯罪嫌疑不足，於民國110年11月29日以110年度偵字第11
    534號為不起訴處分。聲請人不服，聲請再議，經臺灣高等
    檢察署檢察長審核後仍認再議無理由，於111年1月17日以11
    1年上聲議字第113號處分書駁回再議聲請等節，業經本院調
    取臺灣屏東地方檢察署110年度偵字第11534號全卷及臺灣高
    等檢察署111年上聲議字第113號卷後核閱無誤。而該駁回再
    議處分於111年1月19日送達予聲請人之送達代收人後，聲請
    人於同年月21日委任律師具狀向本院聲請交付審判等情，亦
    有臺灣高等檢察署送達證書及聲請人所提刑事交付審判聲請
    狀上本院收文戳日期可稽，揆諸前揭規定所示，是聲請人向
    本院提起本件聲請之程序適法，合先敘明。
三、原告訴意旨略以：
  ㈠被告與聲請人係姊妹，渠等父親為林清課。被告明知其未經
    林清課之授權或同意，竟意圖為自己不法之所有，基於偽造
    私文書、行使偽造私文書、使公務員登載不實等犯意，於96
    年9月18日，在其位在屏東縣○○市○○街00號之住處，模仿林
    清課之筆跡，偽造內容為「本人因年老體弱，為避免以後子
    女有所紛爭，特立遺囑：屏東市○○段地號534，持分二之一
    ，由長女林美雪繼承；屏東市○○段地號534，持分二之一，
    由男孫林彥名繼承。屏東市○○段地號535，持分二之一，由
    長女林美雪繼承；屏東市○○段地號535，持分二之一，由林
    彥名繼承。屏東市○○段000○0地號，持分二之一，由林美雪
    繼承；屏東市○○段000○0地號，持分二之一，由林彥名繼承
    。屏東市○○段地號534之8，持分二之一，由林美雪繼承；屏
    東市○○段地號534之8地號，持分二之一，由林彥名繼承。」
    之林清課遺囑（下稱系爭遺囑）1份，並於96年9月20日，偕
    同林清課前往本院公證處，唆使林清課向本院公證處所屬公
    證人偽稱系爭遺囑係林清課本人之自書遺囑全文，致公證人
    誤認系爭遺囑確係林清課本人所自書，而在其所職掌之96年
    度屏院認字第000000000號卷宗，錯誤記載被繼承人林清課
    自書遺囑全文，誤准許認證程序。
  ㈡被告未經林清課之授權或同意，另基於偽造私文書、行使偽
    造私文書之犯意，於不詳時、地，偽造內容為「我本人林清
    課已在民國87年將北勢段610地號過戶給妻子林陳時分予女
    兒林美賢，本人為預防生後爭產問題，所以已在法院財產公
    正（應為公證），在此慎重聲明，希望往生後，庭上能以法
    院財產公正（應為公證）為主，本人完全不承認法院規定的
    特留分。」之聲明書（下稱系爭聲明書）1份。
  ㈢嗣林清課於107年6月23日死亡，被告即出示上開系爭遺囑及
    系爭聲明書予聲請人，聲請人發覺系爭遺囑及系爭聲明書上
    之「林清課」簽名筆跡不同，始悉上情。因認被告涉犯刑法
    第210條之偽造私文書、第216條及第210條之行使偽造私文
    書、第214條之使公務員登載不實及同法第339條第1項之詐
    欺取財罪嫌等語。
四、聲請交付審判意旨如刑事聲請交付審判狀所載（如附件）。
五、犯罪事實應依證據認定之，無證據不得認定犯罪事實，刑事
    訴訟法第154條第2項定有明文。而事實之認定，應憑證據，
    如未能發現相當證據，或證據不足以證明，自不能以推測或
    擬制之方法，為裁判基礎；且告訴人之告訴，係以使被告受
    刑事訴追為目的，是其陳述是否與事實相符，仍應調查其他
    證據以資審認（最高法院40年台上字第86號、52年台上字第
    1300號判例參照）。次按刑事訴訟法第258條之1規定聲請人
    得向法院聲請交付審判，揆其立法意旨，係對於檢察官起訴
    裁量權制衡之一種外部監督機制，法院僅就檢察官所為不起
    訴或緩起訴之處分是否正確加以審查，依此立法精神，交付
    審判審查之範圍不得逾越原告訴之界限，且同法第258條第3
    項規定法院就交付審判之聲請裁定前得為必要之調查，其調
    查證據之範圍，自應以偵查中曾顯現之證據為限；而同法第
    260條對於不起訴處分已確定或緩起訴處分期滿未經撤銷者
    得再行起訴之規定，其立法理由說明該條所謂不起訴處分已
    確定者，包括「聲請法院交付審判復經駁回者」之情形在內
    ，是前述「得為必要之調查」，其調查證據範圍，更應以偵
    查中曾顯現之證據為限，不得就聲請人新提出之證據再為調
    查，亦不得蒐集偵查卷以外之證據，否則，將與刑事訴訟法
    第260條之再行起訴規定，混淆不清，亦將使法院僭越檢察
    官之職權，而有回復糾問制度之虞；且法院裁定交付審判，
    即如同檢察官提起公訴使案件進入審判程序，是法院裁定交
    付審判之前提，必須偵查卷內所存證據已符合刑事訴訟法第
    251條第1項規定「足認被告有犯罪嫌疑」而檢察官應提起公
    訴之情形，亦即該案件已經跨越起訴門檻，否則，縱或法院
    對於檢察官所認定之基礎事實有不同之判斷，但如該案件仍
    須另行蒐證偵查始能判斷應否交付審判者，因交付審判審查
    制度並無如同再議救濟制度得為發回原檢察官續行偵查之設
    計，法院仍應依同法第258條之3第2項前段之規定，以聲請
    無理由而裁定駁回。又法院於審查交付審判之聲請有無理由
    時，除認為聲請人所指摘不利被告之事證未經檢察官詳為調
    查或斟酌，或不起訴處分書所載理由違背經驗法則、論理法
    則或其他證據法則者外，不宜率予交付審判。至上開所謂聲
    請人所指摘不利被告之事證未經檢察官詳為調查，係指聲請
    人所提出請求調查之證據，檢察官未予調查，且若經調查，
    即足以動搖原偵查檢察官事實之認定及處分之決定，倘調查
    結果，尚不足以動搖原事實之認定及處分之決定者，仍不能
    率予交付審判（法院辦理刑事訴訟案件應行注意事項第134
    點、臺灣高等法院暨所屬法院93年法律座談會刑事類提案第
    28號、95年法律座談會刑事類提案第39號研討結果參照）。
六、經查，本案檢察官不起訴處分書及駁回再議處分書，已就認
    定本案應為不起訴處分及駁回再議之理由詳予說明：
　㈠系爭遺囑業經證人即公證人江佩瑜於本院107年度家繼訴字第
    34號確認遺囑無效事件審理時證稱：會照認證書所載的認證
    意旨這個流程去辦理，過程應該就如認證意旨所載的內容，
    我們會告以民法第1190條的規定，當事人拿來時，就跟我說
    這份是他寫的，我會問他是否瞭解內容，因為認證的本質就
    是認證簽名或是蓋章的真正，認證私文書的流程是，如果文
    書上面有刪改，我們在認證書上會再記明一次，確定有做這
    樣的修改，認證書下方的簽名，我可以確定是他（指林清課
    ）的簽名，因為我們會讓他在公證人面前簽名，依照認證意
    旨，我有問他，他也有表明是他自己書寫全文並簽名等語，
    此有本院107年度家繼訴字第34號確認遺囑無效事件108年12
    月23日言詞辯論筆錄及107年度家繼訴字第34號民事判決各1
    份在卷可稽，足證林清課確實有持系爭遺囑請求公證人認證
    ，經公證人依法認證系爭遺囑確係經林清課本人簽名，且林
    清課有向公證人表明系爭遺囑為其親自書寫，此亦經公證人
    認證無誤。準此，實難認定被告有何告訴意旨所訴偽造私文
    書、行使偽造私文書、使公務員登載不實及詐欺取財等犯行
    。是聲請人聲請鑑定系爭遺囑、系爭遺囑認證請求書、認證
    書上之「囑」、「林清課」、「為」、「分」、「林」等字
    是否為同一人所為或林清課生前所寫，即無囑託鑑定之必要
    ，附此敘明。
　㈡依本院96年度屏院認字第00200號認證書記載：⒈後附之自書
    遺囑由請求人到場承認為其簽名或蓋章，經公證人核對其身
    分證明文件無誤。⒉公證人詢問立遺囑人確係明瞭遺囑內容
    。立遺囑人並表明：該遺囑為其依民法第壹仟壹佰玖拾條所
    規定方式自己書寫全文並簽名，且遺囑係其自由意志下所立
    。⒊公證人曉諭民法特留分之意義及法律效果，告知立遺囑
    人將來繼承開始時如有繼承人特留分受侵害時，繼承人仍行
    使扣減權，請求人表示仍依後附遺囑之內容請求認證。爰依
    公證法第貳條第壹項及第壹佰零壹條第壹項等相關規定予以
    認證。⒋後附之遺囑第捌行刪貳拾柒字，第玖行刪拾字，第
    拾行刪貳拾柒字，第拾壹行刪拾字等語，有上開認證書在卷
    可按，核與證人即公證人江佩瑜證述「當日是林清課拿自書
    遺囑請求認證」之情節相符。從而系爭遺囑既是林清課親自
    請求認證，自可推論林清課確實明瞭系爭遺囑之內容，難認
    系爭遺囑有何不實。
　㈢至系爭聲明書部分，聲請人於臺灣屏東地方檢察署檢察官偵
    訊時表示，其曾受贈其父親林清課及母親林陳時所贈送之數
    百萬元及一間房子，屏東市○○段000地號土地有分得800餘萬
    元，經核與系爭聲明書之內容大致相符。復觀諸系爭聲明書
    上「林清課」之字跡與系爭遺囑上「林清課」之字跡，應係
    同一人所為，且系爭遺囑、系爭聲明書上「林清課」之字跡
    ，顯與被告之字跡不同，況系爭遺囑上「林清課」之簽名確
    係林清課生前所為，業經證人即公證人江佩瑜作證屬實，已
    如前述，是系爭聲明書顯難排除亦係林清課生前所為之可能
    。從而，依「罪疑惟輕」、「有疑利於被告」之法理，自難
    僅憑聲請人之臆測，即遽認被告有偽造系爭聲明書之犯行，
    而逕以本罪責相繩。
　㈣系爭聲明書所載：「我本人林清課已在民國87年將北勢段 61
    0地號過戶給妻子林陳時分予女兒林美賢，本人為預防生後
    爭產問題，所以已在法院財產公正（應為公證），在此慎重
    聲明，希望往生後，庭上能以法院財產公正（應為公證）為
    主，本人完全不承認法院規定的特留分。」，顯係因為林清
    課於系爭遺囑請求認證時，公證人曉諭「民法特留分之意義
    及法律效果，告知立遺囑人將來繼承開始時如有繼承人特留
    分受侵害時，繼承人仍行使扣減權」之相對因應，且系爭聲
    明書上「林清課」簽名字跡與系爭遺囑上「林清課」簽名字
    跡，並無太大差異，應係同一人所為，亦與被告之筆跡不同
    ，此外，復查無其他積極證據足證被告確有偽造文書犯犯行
    ，而為不起訴處分及駁回聲請再議之處分。
七、法院核對筆跡，本為調查證據方法之一種，除特種書據，如
    古書、畫或書家摹倣各種字體者之筆跡，須選任專門知識技
    能之鑑定人為精密之鑑定外，若通常書據，一經核對筆跡，
    即能辨別真偽異同者，法院本於核對之結果，依其心證而為
    判斷，雖不選任鑑定人實施鑑定程序，亦不得指為違法（最
    高法院111年度台上字第1485號刑事判決意旨參照）。聲請
    意旨執偽造文書者必定會模仿被偽造字跡，該模仿筆跡必定
    與平常筆跡不同，需仰賴筆跡鑑定之專業人員進行鑑定始能
    知悉是否屬於偽造者，故應送筆跡鑑定等語，然本案檢察官
    不起訴處分書及駁回再議處分書認定被告罪嫌不足之理由，
    除系爭遺囑、聲明書，亦綜合判斷另案民事審理程序證人中
    證述等情狀綜合判斷，認為聲請人指述尚屬有疑，業已論述
    如前，已具體說明本案依據其他相關事證，認此部分事證已
    臻明確，就此未再行無益之調查，無囑託鑑定之必要，而屬
    檢察官裁量權之運用，難謂有應調查之證據而未予調查之違
    誤。而筆跡鑑定，除系爭遺囑、聲明書外，尚須蒐集諸多林
    清課、被告在書寫條件(如:書寫時間、書寫工具、文字內容
    、字體式樣、書寫方式等)與待鑑之爭議筆跡應力求一致之
    簽名，此見諸法務部調查局筆跡簽名鑑定送鑑需知即明。故
    顯然筆跡鑑定並非僅憑系爭遺囑、聲明書即為已足，原檢察
    官綜合事證經裁量認無鑑定必要，未依聲請調查此部分證據
    ，難謂有何違法不當，本件聲請意旨據此主張檢察官偵查不
    完備應交付審判，自無理由。
八、綜上所述，聲請人所指被告涉犯前揭罪嫌，業經臺灣屏東地
    方檢察署檢察官及臺灣高等檢察署高雄檢察分署檢察長就聲
    請人所指予以調查、斟酌，並分別110年度偵字第11534號不
    起訴處分書、111年上聲議字第113號駁回再議處分書詳加論
    述所憑證據及認定之理由，復經本院依職權調閱前開卷宗查
    核無誤，是臺灣屏東地方檢察署檢察官以被告涉犯前揭罪嫌
    之犯罪嫌疑不足，予以不起訴處分，嗣經臺灣高等檢察署高
    雄檢察分署檢察長駁回再議之聲請，核原檢察官踐行證據蒐
    集程序後，依憑卷證資料所為判斷，均屬偵查職權之適法行
    使，非可任意遽指違法或不當，且所憑據之理由，均已依據
    卷內資料予以指駁及說明，俱有卷內各項訴訟資料可稽，自
    形式上觀察，並未違背客觀存在之經驗法則或論理法則，或
    其他證據法則之情事，於法均無違誤。基上，經本院審酌偵
    查卷內所存之證據，尚無法認定已達刑事訴訟法第251條第1
    項規定「足認被告有犯罪嫌疑」之起訴門檻，核與交付審判
    之要件不符，聲請人猶執陳詞，徒憑己意指摘原不起訴處分
    及駁回再議處分之認定不當，聲請交付審判，顯係就檢察官
    均已詳予論駁之事，漫事爭執，揆之前揭說明，均為無理由
    ，應予駁回。
據上論斷，依刑事訴訟法第258條之3第1項、第2項前段，裁定如
主文。
中　　華　　民　　國　　111 　年　　7 　　月　　5 　　日
            刑事第四庭  審判長法  官  黃柏霖
                              法  官  林敬超  
                              法  官  錢毓華
以上正本證明與原本無異。
不得抗告。　　　　　　　　　　　　　　　　　　
中　　華　　民　　國　　111 　年　　7 　　月　　5 　　日
                              書記官  郭淑芳
附件：刑事聲請交付審判狀1份。
--------------------------------------------------------